【裁判字號】    89,重上,79
【裁判日期】    900109
【裁判案由】    拆屋還地
【裁判全文】
臺灣高等法院臺南分院民事判決  八十九年度重上字第七九號  ｅ
      上  訴  人  乙  ○  ○
      上  訴  人  丙  ○  ○
      訴訟代理人  甲  ○  ○
      被上  訴人  交通部電信總局
      法定代理人  戊  ○  ○
      被上  訴人  交通部郵政總局
      法定代理人  丁  ○  ○
      右二人共同
      訴訟代理人  葉  天  祐  律師
      複代  理人  黃  裕  中  律師
右當事人間請求拆屋還地事件，上訴人對於中華民國八十八年十二月八日臺灣嘉義地
方法院第一審判決（八十八年度訴字第三二三號）提起上訴，本院判決如左：
      主      文
上訴駁回。
第二審訴訟費用由上訴人負擔。
      事      實
甲、上訴人等方面：
壹、上訴人乙○○方面：
  一、聲明：求為判決：
（一）原判決關於命上訴人應給付租金部分廢棄。
（二）右開廢棄部分被上訴人在第一審之訴及假執行聲請均駁回。
  二、陳述：除與原判決記載相同者，予以引用外，補稱：
（一）上訴人買受系爭土地上房屋係依合法程序辦妥，雖未向被上訴人承租基地，但
      願向被上訴人承租或併購基地。
（二）系爭土地上之房屋現由我母親居住，我於八十六年六月五日向魏秀蓉購買，有
      買賣契約書可證，當時只買房子，沒有買土地；故對租金部分不服，我認為不
      用付租金，因我住不到五年，且所付的租金過高，況同樣情形，有的卻判決按
      年息百分之五計算租金，所以我認為百分之五才合理。
  三、證據：除援用於原審所提之證據外，補提國民身分證、殘障手冊及嘉義市政府
     函影本各一件為證。
貳、上訴人丙○○方面：
    上訴人丙○○未於最後言詞辯論期日到場，惟據其於準備程序中所為之聲明及陳
    述如後：
  一、聲明：求為判決：
（一）原判決關於命上訴人應給付租金部分廢棄。
（二）右開廢棄部分被上訴人在第一審之訴及假執行聲請均駁回。
  二、陳述：除與原判決記載相同者，予以引用外，補稱：
（一）被上訴人等確曾於八十七年十月來過存證信函，惟因時間緊促，致無法協調；
      若被上訴人欲索回系爭土地，情理上亦應先行協商、溝通。
（二）在民國四十幾年時，有協議要讓我們居住使用，房子也是我們所蓋的，於五十
      幾年改成木造房子，我們都住在那邊，但當時沒有訂定契約。
（三）以前電信局要蓋大樓時，有拆到附近六間房子，電信局還賠償拆屋者每戶六萬
      多元；同樣情形別人得到補償，我們卻要賠償，顯不公平。希望被上訴人等能
      將系爭土地賣給我們，或者是承租給我們，我們已居住那邊三、四十了。
  三、證據：除援用於原審所提之證據外，補提「光彩街違建戶的沿革」影本一件為
      證。
乙、被上訴人方面：
  一、聲明：求為判決：駁回上訴。
  二、陳述：除與原判決記載相同者，予以引用外，補稱：
（一）坐落嘉義市○段○○段第八十七號土地（以下簡稱系爭土地）為國有土地，被
      上訴人交通部電信總局、交通部郵政總局為其共同之管理機關，而由財政部國
      有財產局撥給各地國家機關使用者；雖名義上為國有，惟實際上即為使用機關
      行使所有人之權利，故對於是類財產，向准由管理機關起訴，代表國家機關主
      張所有權人之權利。
（二）本件上訴人乙○○、丙○○並無任何權利且未經被上訴人等之同意，竟在系爭
      土地上建蓋地上物，顯屬無權占有；嗣經被上訴人等屢次催討，仍不拆除返還
      ；爰依民法第七百六十七條規定行使物上請求權，請求上訴人拆除地上物，並
      交還土地。
（三）又上訴人等使用系爭土地，既無法律上之原因，而受利益，致被上訴人等無法
      為有效利用，因而受有損害，則被上訴人依不當得利之法律關係，自得請求上
      訴人給付相當於租金之損害金。又依土地法第一百零五條準用同法第九十七條
      之規定，城市土地之租金，以不超過土地申報總價額年息百分之十為限。本件
      系爭土地為建地，且位於嘉義市區，交通便利，商業繁榮，被上訴人等依前開
      規定認按當年土地申報總價額年息百分之七．五計算為相當；並為此請求自本
      件訴狀繕本送達日起回溯五年之相當於租金之損害。
  三、證據：除援用於原審所提之證據外，補提照片二張為證。
      理      由
一、按當事人喪失訴訟能力或法定代理人死亡或其代理權消滅者，訴訟程序在有法定
    代理人或取得訴訟能力之本人，承受其訴訟以前當然停止；惟有訴訟代理人者不
    適用之；另承受訴訟人，於得為承受時，應即為承受之聲明；民事訴訟法第一百
    七十條、第一百七十三條及第一百七十五條第一項分別定有明文參照定。本件被
    上訴人交通部郵政總局原法定代理人陳瓊玲已於上訴本院後卸任，由丁○○繼任
    ，並由被上訴人於八十九年十月二十三日具狀聲明承受訴訟，有民事聲請狀及交
    通部函影本各一紙在卷可參（本院卷第八十至八十三頁），核與前開規定相符，
    應准其承受訴訟。又本件上訴人丙○○經合法通知無正當理由不到場，核無民事
    訴訟法第三百八十六條各款所列情形，准依被上訴人聲請，由其一造辯論而為判
    決；合先敘明。
二、本件被上訴人等起訴主張：系爭土地為國有土地，被上訴人交通部電信總局、交
    通部郵政總局為其共同之管理機關，而由財政部國有財產局撥給各地國家機關使
    用者；雖名義上為國有，惟實際上即由使用機關即被上訴人等行使所有人之權利
    ；詎上訴人等二人並無任何權限，且未經被上訴人等之同意，竟在系爭土地上分
    別建蓋如附表編號Ａ、Ｇ之地上物，顯屬無權占有；又上訴人等既無權使用系爭
    土地，即無法律上之原因，而受利益，致被上訴人等無法為有效利用，因而受有
    相當於租金之損害；另依土地法第一百零五條準用同法第九十七條之規定，城市
    土地之租金，以不超過土地申報總價額年息百分之十為限；系爭土地為建地，且
    位於嘉義市區，交通便利，商業繁榮，被上訴人等認按當年土地申報總價額年息
    百分之七．五計算為相當。爰本於所有權作用之所有物返還請求權及不當得利之
    法律關係，求為判命：(1)上訴人乙○○應將如附圖編號Ａ部分所示地上物拆除，
    將土地交還被上訴人；並應給付被上訴人新台幣二十一萬二千九百六十二元，及
    自八十八年五月一日起至交還土地日止，按年給付新台幣四萬三千二百八十六元
    之損害金。(2)上訴人丙○○應將如附表Ｇ部分所示地上物拆除，將土地交還被上
    訴人；並應給付被上訴人新台幣八萬五千一百八十四元，及自八十八年五月一日
    起至交還土地日止，按年給付新台幣一萬七千三百十四元之損害金（原判決就上
    訴人乙○○部分判決上訴人乙○○應：(1)將如附圖編號Ａ部分所示地上物拆除，
    將土地交還被上訴人；並應給付被上訴人新台幣二十一萬二千九百六十二元，及
    自八十八年五月一日起至交還土地日止，按年給付新台幣四萬三千二百八十六元
    之損害金。(2)將如附表編號Ｂ部分所示地上物拆除，將土地交還被上訴人；並應
    給付被上訴人二十二萬七千一百六十六元，及自八十八年五月一日起至交還土地
    日止，按年給付四萬六千一百七十一元之損害金。上訴人乙○○僅就(1)部分之租
    金不服提起上訴，就其餘敗訴部分則未提起上訴而確定）。
三、上訴人乙○○則以：其買受系爭土地上房屋係依合法程序辦妥，雖未向被上訴人
    承租基地，但願向被上訴人承租或併購基地。另系爭土地上之房屋現由我母親居
    住，我於八十六年六月五日向魏秀蓉購買，因我住不到五年，且同樣情形，有的
    卻判決按年息百分之五計算租金，所以我認為百分之五才合理；上訴人丙○○則
    以：若被上訴人欲索回系爭土地，情理上亦應先行協商、溝通；在四十幾年時，
    有協議要讓我們居住使用，房子也是我們所蓋的，但當時沒有訂定契約；又以前
    電信局要蓋大樓時，因拆到附近六間房子，還賠償拆屋者每戶六萬多元；同樣情
    形，我們卻要賠償，顯不公平。希望被上訴人等能將系爭土地賣給我們，或者是
    承租給我們等語，分別資為抗辯。
四、按所有人對於無權占有其所有物者，得請求返還之；對於妨害其所有權者，得請
    求除去之；又無法律上之原因而受利益，致他人受損害者，應返還其利益；另以
    支付金錢為標的者，債權人得請求依法定利率計算之遲延利息；民法第七百六十
    七條、第一百七十九條前段及第二百三十一條第一項分別定有明文。次按依不當
    得利之法則請求返還不當得利之法則請求返還不當得利，以無法律上之原因而受
    利益，致他人受損害為其要件，故其得請求返還之範圍，應以對方所受之利益為
    限，非以請求人所受損害若干為準，無權占有他人土地，可能獲得相當於租金之
    利益，為社會通常之觀念。又國有財產撥給各地國家機關使用者，名義上雖仍為
    國有，實際上即為使用機關行所有人之權利，故本院對於是類財產，向准由管領
    機關起訴，代國家主張所有權人之權利（最高法院六十一年台上字第一六九五號
    、同院五十一年台上字第二六八○號判例可資參照）。末按當事人主張有利於己
    之事實者，就其事實有舉證之責任；民事訴訟法第二百七十七條亦定有明文。且
    主張常態事實者，就其事實無庸舉證，主張變態事者，應就變態事實負舉證義務
    ，此為舉證責任分擔原則。又原告（即本件之被上訴人）對於自己主張之事實（
    即起訴事實）已盡證明之責後，被告（即本件之上訴人）對其主張，如抗辯其不
    實，惟並無確實證明方法或僅以空言爭執者，當然認定其抗辯事實之非真正，而
    應為被告不利益之裁判（最高法院十八年度上字第一六七九及二八五五號判例參
    照）。
五、查本件被上訴人等主張系爭土地係為國有土地，被上訴人交通部電信總局、交通
    部郵政總局為其共同之管理機關，而由財政部國有財產局撥給各地國家機關使用
    者；雖名義上為國有，惟實際上即由使用機關即被上訴人等行使所有權人之權利
    之事實，已據被上訴人等於原審及本院審理時陳述在卷，並有其所提出之系爭土
    地之土地登記簿謄本一份在卷可憑（原審卷第十二頁），且為上訴人等所不爭執
    ；另經本院核閱被上訴人等所提出之系爭土地登記簿謄本以察，系爭土地於三十
    六年十一月十七日登記為嘉義市政府所有，四十五年四月十日移轉登記為嘉義縣
    政府嘉義市公所，迄六十年二月三日登記所有權人為中華民國，管理機關則為臺
    灣電信管理局、臺灣郵政管理局；至於被上訴人等在起訴狀所附之土地登記簿謄
    本上有關登記原因雖記載：「空白」，惟此乃係因電腦列印未予轉載所致，則有
    前揭嘉義市地政事務所之土記登記簿謄本一份在卷可按；並經原審依職權向嘉義
    市地政事務所函查函覆：「依登記原因標準用語其意義為：『有償撥用』乃各級
    政府機關奉准有償撥用公有土地時所為之所有權移轉登記及『無償撥用』乃各級
    政府機關奉准無償撥用公有土地時所為之管理機關變更登記」等語，有該所八十
    八嘉市地一字第六○二三號函一份在卷可參（原審卷第一○五至一○六頁）。再
    徵諸該土地登記簿謄本中確已記載：「公有土地囑託登記、收件民國陸拾年貳月
    貳日、登記民國陸拾年貳月參日、原因民國伍拾年參月拾柒日、撥用、所有權人
    中華民國、管理機關台灣電信管理局、台灣郵政管理局、發給所有權狀」等語以
    觀（原審卷第一○一頁），可見系爭土地確屬無償撥用，所有權人仍為中華民國
    ，僅係將管理機關變更為被上訴人等，殆無疑義。則揆諸前揭說明，被上訴人等
    主張系爭土地所有權名義上固為國有，惟實際上即由使用機關即被上訴人等行使
    所有權人之權利等語，尚非虛妄，應堪採信。
六、次查本件被上訴人等主張上訴人等二人並無任何權限，且未經被上訴人等之同意
    ，竟在系爭土地上分別建蓋如附表編號Ａ、Ｇ之地上物（其中編號Ａ部分地上物
    面積為○‧○○一五公頃，編號Ｇ部分地上物面積為○‧○○○六公頃），另上
    訴人乙○○所建蓋如附表編號Ａ所示之地上物現由其母即原審被告張王題居住使
    用中之事實，亦據被上訴人等於原審及本院審理時陳述在卷，並經原審於八十八
    年五月二十一日至現場勘驗及囑託嘉義市地政事務所人員測量屬實無訛，有原審
    所制作之勘驗筆錄、現場圖及嘉義市地政事務所制作之複丈成果圖各一份在卷可
    按（原審卷第五十六至五十八頁、六十三頁）；且為上訴人等所不爭執，自屬真
    實。至上訴人等辯稱：願向被上訴人承租，且被上訴等人應事前告知，並再協商
    、溝通云云；雖就情理上而言堪認尚合情合理，惟在兩造間就系爭土地既未有何
    達成出租或出售之協議前，自尚難謂上訴人等於系爭土地上分別建蓋如附表編號
    Ａ、Ｇ所示之地上物並非無權占有，亦無疑義。從而被上訴人等本於所有權之作
    用之所有物返還請求權，請求上訴人乙○○、丙○○等二人應拆除前揭系爭地上
    物，並交還分別所占有之前揭系爭土地，自於法有據（惟上訴人乙○○就此部分
    ，並未因不服提起上訴而確定）。
七、末查本件上訴人等確有於系爭土地上分別無權建蓋如附表編號Ａ、Ｇ所示之地上
    物，其中編號Ａ部分地上物面積為○‧○○一五公頃，編號Ｇ部分地上物面積則
    為○‧○○○六公頃，已如前述；另上訴人等居住於系爭土地上分別無權建蓋如
    附表編號Ａ、Ｇ所示之地上物已逾三十年之事實，復據被上訴人等於原審及本院
    審理時陳述在卷，且為上訴人等所不爭執，自亦屬真實。至上訴人乙○○於本院
    審理時雖辯稱：其係八十六年間向訴外人魏秀蓉所購，居住尚位滿五年云云，並
    提出買賣契約書一份為證（原審卷第一六三至一六四頁），惟此則非僅為被上訴
    人等所堅決否認，且若確有其事，惟上訴人乙○○既知如附表編號Ａ所示之地上
    物係於系爭土地上無權建蓋者，則應認其對於該地上物所有之權利義務併予承擔
    ，自尚不能採為有利於其之認定。從而揆諸前揭說明，本件被上訴人等本於不當
    得利法律關係，請求上訴人等應分別給付被上訴人等相當於租金之利益或損害，
    自屬有據；茲就被上訴人等請求之不當得利金額是否可採，敘述如下：經查上訴
    人等前揭無權搭建住家之系爭土地乃位處嘉義市區內，為城市內土地，對外交通
    便利，附近商業繁榮，且四周均為商業區，同時上訴人等占用系爭土地以經營服
    飾生意等情，已據被上訴人等於原審及本院審理時陳述在卷，且為上訴人等所不
    爭執，並經原審至現場履勘屬實，有原審所制作之前揭勘驗筆錄一份在卷可參；
    而無權占有他人土地，可能獲得相當於租金之利益，乃社會通常之觀念，已如前
    述；且無法律上之原因而受之利益，係指就損益變動過程直接所受之利益而言，
    故無權占有使用他人之物者，其無法律上之原因所受之利益，係「物之使用本身
    」。惟此項利益依其性質不能返還，故應返還其價額，至於此項價額應依對於此
    種物之使用通常所應須支付之對價（租金）計算之。換言之，即應以對方所受之
    利益為限，非以請求人所受損害若干為準。從而本院斟酌上開土地之繁榮程度及
    上訴人使用系爭土地之情形，認上訴人等應給付之不當得利，以按前揭土地當年
    期申報地價年息百分之七．五計算之範圍為適當。查系爭土地八十年度（即八十
    三年五月一日起至八十三年六月三十日止）申報地價為每平方公尺三萬六千元、
    八十三年度（即八十三年七月一日起至八十六年六日三十日止）申報地價為每平
    方公尺三萬七千五百八十七元、八十六年度（八十六年七月一日起至八十八年四
    月三十日止）申報地價為每平方公尺三萬八千四百七十六元，有被上訴人等所提
    出系爭土地之土地登記簿謄本附卷可稽。因此，上訴人乙○○就八十三年五月一
    日起至八十八年四月三十日止應給付之不當得利金額厥為二十一萬二千九百六十
    二元（即 6750＋126856＋79356＝212962）；而自八十八年五月一日起至交還土
    地之日止，按年應給付之不當得利金額為四萬三千二百八十六元（即38476×7．
    5%×12 ＝43268）。至上訴人丙○○就八十三年五月一日起至八十八年四月三十
    日止應給付之不當得利金額厥為八萬五千一百八十四元（即2700＋50742＋31742
    ＝85 184）；而自八十八年五月一日起至交還土地日止，按年應給付之不當得利
    金額為一萬三七千三百十四元（即38476×7．5%×6＝17314）；自於法有據，應
    予准許。
八、綜上所述，本件被上訴人等主張系爭土地為國有土地，被上訴人等為其共同之管
    理機關，而由財政部國有財產局撥給各地國家機關使用，即被上訴人等行使所有
    人之權利；詎上訴人等二人並無任何權限，且未經被上訴人等之同意，竟在系爭
    土地上分別建蓋如附表編號Ａ、Ｇ之地上物，顯屬無權占有；又上訴人等既無權
    使用系爭土地，即無法律上之原因，而受利益，致被上訴人等無法為有效利用，
    因而受有相當於租金之損害；另系爭土地為建地，且位於嘉義市區，交通便利，
    商業繁榮，被上訴人等認按當年土地申報總價額年息百分之七．五計算為相當。
    爰本於所有權作用之所有物返還請求權及不當得利之法律關係，請求判決：(1)上
    訴人乙○○應給付被上訴人二十一萬二千九百六十二元，及自八十八年五月一日
    起至交還土地日止，按年給付四萬三千二百八十六元之損害金。(2)上訴人丙○○
    應將如附表Ｇ部分所示地上物拆除，將土地交還被上訴人；並應給付被上訴人八
    萬五千一百八十四元，及自八十八年五月一日起至交還土地日止，按年給付一萬
    七千三百十四元之損害金；為有理由，應予准許。原審就此部分判命上訴人等分
    別如數給付，於法並無不合。上訴人等上訴意旨分別指摘原判決不當，求予廢棄
    改判，為無理由，應均予駁回其上訴。
九、據上論結，本件上訴為無理由，依民事訴訟法第四百四十九條第一項、第七十八
    條、第四百六十三條、第三百八十五條第一項前段判決如主文。
中      華      民      國    九十      年      一      月      九      日
                                    臺灣高等法院臺南分院民事第四庭
~B1審判長法官  王    惠    一
~B2      法官  蘇    清    恭
~B3      法官  張    世    展
右為正本係照原本作成。
不得上訴。
中      華      民      國    九十      年      一      月      十一    日
~B法院書記官  廖    英    琇


司法院資訊處製作；財團法人民間司法改革基金會備份。
